【裁判字號】    97,台上,2464
【裁判日期】    971120
【裁判案由】    返還不當得利等
【裁判全文】
最高法院民事判決            九十七年度台上字第二四六四號
上  訴  人  甲○○
訴訟代理人  李淑妃律師
被 上訴 人  乙○○
            庚○○
            丙○○（原名楊善富）
            丁○○（原名楊祈賞）
            戊○○
            己○○
上列當事人間請求返還不當得利等事件，上訴人對於中華民國九
十七年七月三十日台灣高等法院高雄分院第二審判決（九十五年
度重上字第三三號）提起上訴，本院判決如下：
    主  文
原判決廢棄，發回台灣高等法院高雄分院。
    理  由
本件上訴人主張：伊父楊和於民國六十六年十月十二日死亡，遺
有坐落澎湖縣白沙鄉○○○段一二八六、一三一九地號、赤崁西
段四四一、四四二、四四○地號、赤崁北段六七一地號土地全部
及赤崁西段三八地號土地應有部分十分之七（下稱系爭七筆土地
，原審誤載為六七一地號土地應有部分十分之七），依法應由伊
及其他繼承人共同繼承，詎伊同父異母之兄楊清潘，竟於七十九
年三月十日持偽造不實之繼承系統表、切結書及承諾書，將系爭
七筆土地辦理個人繼承登記。嗣七十九年七月二十四日，楊清潘
與訴外人魏麵以通謀虛偽買賣之意思表示，將系爭四四一地號土
地所有權移轉登記與魏麵所有，魏麵於九十三年七月十三日以贈
與為由，將系爭四四一地號土地之所有權移轉登記予被上訴人乙
○○所有，楊清潘無權處分系爭四四一地號土地，魏麵知情而仍
受移轉，魏麵及乙○○均非善意之第三人。楊清潘復於八十一年
五月二十九日將系爭三八地號土地之應有部分十分之七以贈與為
由，分別移轉登記予被上訴人己○○、丙○○、丁○○、戊○○
（下稱己○○等四人）應有部分各二十分之四、二十分之三、二
十分之三、二十分之四，己○○等四人就取得系爭三八地號土地
之應有部分，未經楊和全體繼承人同意，且明知楊清潘取得系爭
三八地號土地係屬不法，亦非善意第三人。又楊清潘死亡後，被
上訴人庚○○於八十三年九月三十日以繼承為由，將系爭一二八
六、一三一九、四四二、四四○、六七一地號等五筆土地（下稱
系爭五筆土地）之所有權辦理移轉登記為其個人所有，並於八十
九年八月二日向合作金庫商業銀行股份有限公司（下稱合作金庫
）設定最高限額抵押權新台幣（下同）一千一百萬元（下稱系爭
抵押權）取得貸款。系爭七筆土地於遺產分割前，應由伊、庚○
○及訴外人王德勝、王文賢、楊有志、楊萬得、楊碧英、楊國明
、楊孟霞、楊國治、謝秀琴、楊源福、楊宗賀、楊玉花、楊錦花
、楊宏鴻、楊永吉、楊永新、楊桂花、楊春花、楊登雅、洪楊子
慧、楊文化及楊子瑩（下稱王德勝等二十三人）公同共有，卻遭
楊清潘及被上訴人之不法侵害；另庚○○以系爭五筆土地設定系
爭抵押權予合作金庫取得貸款，係屬不當得利，且系爭四四○、
四四二、四四一地號土地，於九十五年十一月間經台灣自來水公
司辦理徵收補償，故就上開土地部分變更請求給付補償金等情，
爰依民法第七百六十七條、第八百二十一條、第一百七十九條、
第一百八十一條、第一百八十三條之規定，求為先位聲明：(一)確
認上訴人與王德勝等二十三人就系爭一二八六、一三一九、六七
一地號三筆土地（下稱系爭三筆土地）之公同共有權存在。(二)庚
○○應將系爭三筆土地，於八十三年九月三十日登記原因為繼承
之登記予以塗銷後，再將楊清潘就系爭三筆土地於七十九年三月
十九日，登記原因為繼承之登記予以塗銷。(三)庚○○、乙○○應
依序給付七萬七千八百六十元、十萬六千一百五十八元及均自九
十六年二月十五日起算之法定遲延利息。(四)己○○等四人應分別
將系爭三八地號土地之應有部分各二十分之四、二十分之三、二
十分之三、二十分之四，於八十一年五月二十九日登記原因為贈
與之登記予以塗銷後，再將楊清潘就上開土地於七十九年三月十
九日登記原因為繼承之登記予以塗銷。(五)庚○○應給付上訴人與
王德勝等二十三人一千一百萬元及加計之法定遲延利息。備位聲
明：(一)庚○○應給付上訴人及王德勝等二十三人一千一百四十六
萬一千七百七十八元及法定遲延利息。(二)乙○○、己○○、丙○
○、丁○○、戊○○應依序給付上訴人及王德勝等二十三人四十
八萬四千六百零八元、六萬九千二百九十二元、五萬一千九百七
十元、五萬一千九百七十元、六萬九千二百九十二元，及均加計
之法定遲延利息（上訴人超過上開請求部分，經第一審判決其敗
訴，未聲明不服）。
被上訴人則以：楊和死亡後，其繼承人無人拋棄繼承，且不知其
有多少遺產，故未為遺產分割。楊清潘為何將系爭七筆土地登記
在其個人名下，伊等均不知情。大房子孫楊有志於八十一年間主
張系爭三八地號土地上有舊厝，原本即由四房子孫居住在該處，
應平均分給四房，楊清潘乃同意將系爭三八地號土地之應有部分
分別登記予四房之子孫即被上訴人己○○等四人。至於楊清潘何
以在七十九年間將系爭四四一地號土地所有權登記予魏麵，伊等
亦不清楚，惟魏麵於死亡前，同意將該土地贈與乙○○。另系爭
五筆土地則在楊清潘死亡時，由庚○○單獨繼承，雖以系爭五筆
土地設定系爭抵押權予合作金庫並借貸，但目前僅剩下幾十萬元
未清償。又楊清潘並無偽造文書辦理系爭七筆土地繼承登記情事
，而鬮書上已清楚記載楊和將財產平均分配予各房子孫之情形，
上訴人之主張並無理由等語，資為抗辯。
原審將第一審所為上訴人勝訴之部分判決予以廢棄，改判駁回上
訴人該部分在第一審之訴，並駁回上訴人之上訴及變更之訴，無
非以：上訴人主張系爭七筆土地係楊和之遺產，楊和之繼承人除
上訴人外，尚有被上訴人庚○○之父楊清潘、及訴外人楊有志、
楊清論、楊清波、楊玉花、楊秋花、楊錦花、楊共興、楊桂花、
楊春花、楊登雅、楊子慧、楊文化、楊子瑩等繼承人，有上訴人
所提出之楊和之繼承系統表、戶籍謄本可稽，且為被上訴人所不
爭執，堪認屬實，足證楊清潘辦理繼承登記所提之繼承系統表，
係屬不實，而楊和之繼承人並未為遺產分割，則系爭七筆土地應
由全體繼承人所繼承而為公同共有，故上訴人主張楊清潘持不實
之繼承系統表辦理繼承登記，已侵害上訴人及其他繼承人之公同
共有權等情，堪予採信。次查庚○○提出之鬮書記載書立日期為
「三十六」年一月間，然上開鬮書上記載「…『七房楊文化』兄
弟同居『多年』，…」，而楊文化係三十八年二月十七日出生，
有戶籍謄本可稽，於書立鬮書時楊文化尚未出生，如何與其兄弟
同居多年，是上開鬮書與事實不符，不足採信。又楊清潘取得系
爭七筆土地之所有權後，於七十九年七月二十四日將系爭四四一
地號土地所有權移轉登記與魏麵，魏麵於九十三年七月十三日以
贈與為由，將所有權移轉登記予乙○○所有。另楊清潘於八十一
年五月二十九日將系爭三八地號土地應有部分十分之七以贈與為
由，分別移轉登記予己○○等四人應有部分各二十分之四、二十
分之三、二十分之三、二十分之四，有土地登記謄本可證，堪認
屬實。上訴人訴請確認上訴人與王德勝等二十三人就系爭三筆土
地有公同共有權存在，及請求庚○○塗銷系爭三筆土地之繼承登
記、並塗銷楊清潘就系爭三筆土地之繼承登記，請求己○○等四
人塗銷系爭三八地號土地之贈與移轉登記、並塗銷楊清潘就系爭
三八地號土地之繼承登記等，惟其並未獲得其他公同共有人之同
意，即屬當事人不適格。又系爭四四○、四四一、四四二地號土
地，業由台灣自來水公司於九十五年十一月間辦理徵收，就系爭
四四○、四四二地號土地部分，庚○○分別領取補償費五十六萬
四千二百二十九元及五十二萬五千八百二十一元、就系爭四四一
地號土地部分，乙○○已領取補償費一百四十八萬六千二百一十
二元，則上開補償費均應由楊和繼承人共同繼承，在未為遺產分
割前，應為繼承人所公同共有，在遺產分割前，上訴人尚不得主
張按其應繼分，請求其應分得之數額暨利息。末查庚○○雖以系
爭五筆土地設定系爭抵押權向合作金庫貸款，然其向合作金庫貸
款所得金額，係因借貸關係，且對合作金庫仍負有清償之責，難
謂其獲利而致上訴人受損害，是上訴人主張庚○○以系爭五筆土
地設定系爭抵押權貸款，係屬不當得利，亦屬無據。從而，上訴
人本於繼承、民法第七百六十七條及第八百二十八條之規定、不
當得利之法律關係，請求如其聲明之判決，為無理由等詞，為其
判斷之基礎。
惟查原審先則認楊和之繼承人除上訴人外，尚有被上訴人庚○○
之父楊清潘、及訴外人楊有志、楊清論、楊清波、楊玉花、楊秋
花、楊錦花、楊共興、楊桂花、楊春花、楊登雅、楊子慧、楊文
化、楊子瑩等繼承人，嗣復認上訴人訴請確認伊與王德勝等二十
三人就系爭三筆土地有公同共有權存在，未獲得其他公同共有人
之同意，即屬當事人不適格，就繼承人誰屬之認定，已前後矛盾
。且按共同繼承之遺產在分割以前，應為各繼承人公同共有，如
公同共有人中之一人或數人，以其他公同共有人處分公同共有物
為無效，對於主張因處分而取得權利之人，尚非不可提起確認該
物仍屬公同共有人全體所有之訴。又原告因法律關係之存否不明
確，致其私法上地位有受侵害之危險，提起確認法律關係存在之
訴者，如以否認其法律關係存在人之為被告，即不生被訴當事人
適格之欠缺問題（本院三十七年上字第七三○二號、四十年台上
字第一八二七號判例參照）。查楊清潘持不實之繼承系統表將系
爭七筆土地登記在其個人名下，已侵害上訴人及其他繼承人就系
爭土地之公同共有權，且庚○○提出鬮書否認上訴人就系爭三筆
土地之繼承權，既為原判決所認定。則上訴人主張其與其他繼承
人對系爭土地之公同共有權存在，顯因被上訴人之否認而陷於不
明確，其是否不得對被上訴人訴請判決予以確認，以除去私法上
不安之狀態？即非無研求之餘地。原審見未及此，遽以當事人不
適格為由，而為其不利上訴人之判決，所持法律見解，已有可議
。次查上訴人於原審迭次主張伊曾於審理時聲請函知各共有人對
提出此訴訟有何異議，其中楊宏鴻因遷移不明遭退回，楊孟霞、
楊永新、楊永吉所在不明，其餘則未為允否之表示，如認當事人
適格部分與法有違，得依民事訴訟法第五十六條之一規定聲請，
列其餘繼承人為上訴人等語（見原審一卷六六頁、一六三、一六
七、一六八頁），核係其重要攻擊方法，原審就上訴人此項主張
恝置不論，遽為上訴人不利之判斷，難謂與法令無違。又原審既
認庚○○之父楊清潘持不實之繼承系統表辦理繼承登記，已侵害
上訴人及其他繼承人之公同共有權，庚○○復於取得系爭五筆土
地所有權登記後，向合作金庫設定抵押權取得貸款，庚○○亦自
承目前仍有數十萬元未清償（見原審三卷六二頁）。倘係如此，
庚○○是否因辦理不實之繼承登記而得利，並與其他繼承人之公
同共有權受侵害間有無因果關係，非無再予斟酌餘地。原審並未
於判決理由項下敘明其取捨之意見，徒憑上揭理由，遽為上訴人
不利之判決，亦欠允當。上訴論旨，指摘原判決關於先位聲明部
分為不當，求予廢棄，非無理由。又先位聲明部分既無可維持，
備位聲明部分亦應併予發回。
據上論結，本件上訴為有理由。依民事訴訟法第四百七十七條第
一項、第四百七十八條第二項，判決如主文。
中    華    民    國  九十七  年  十一    月  二十    日
                      最高法院民事第五庭
                          審判長法官  劉  延  村
                                法官  許  澍  林
                                法官  黃  秀  得
                                法官  童  有  德
                                法官  許  正  順
      本件正本證明與原本無異
                                      書  記  官
中    華    民    國  九十七  年   十二   月    一    日
                                                      Ｒ


司法院資訊處製作；財團法人民間司法改革基金會備份。
